【裁判字號】    87,重訴,24
【裁判日期】    891011
【裁判案由】    
【裁判全文】
台灣台東地方法院民事判決  八十七年度重訴字第二四號
    原      告  乙○○
    訴訟代理人  劉輝瑞律師
    被      告  甲○○
    訴訟代理人  李泰宏律師
右當事人間塗銷土地所有權移轉登記事件，本院判決如左：
    主      文
確認附表一所列土地屬王澤之遺產，為王澤全體繼承人公同共有。
確認附表二所列土地屬王陳準之遺產，為王陳準全體繼承人公同共有。
原告其餘之訴駁回。
訴訟費用由被告負擔四分之三，餘由原告負擔。
    事      實
甲、原告方面：
  一、聲明：
  （一）確認附表一所列土地屬王澤之遺產，為王澤全體繼承人公同共有。
  （二）被告就前項土地，以台東地政事務所七十八年三月八日東地所字第一五二六
        號收件，於七十八年三月十日所為之所有權移轉登記應予塗銷。
  （三）確認附表二所列土地屬王陳準之遺產，為王陳準全體繼承人公同共有。
  （四）被告就前項土地，以台東地政事務所七十八年三月八日東地所字第一五二七
        號收件，於七十八年三月十日所為之所有權移轉登記應予塗銷。
  二、陳述：
  （一）原告與被告之父王金貴係兄弟關係，原告長年旅居瑞士，直至八十六年三月
        二十六日始回國定居。詎被告與其父王金貴、母丙○○（已亡故）三人，竟
        利用原告之父母即被告之祖父母王澤（於民國前三年十月十八日出生，八十
        一年九月二十二日死亡）、王陳準（於民國前二年十二月十二日出生，八十
        三年六月二十四日死亡）年邁體衰，該二人之財產狀況均由王金貴、丙○○
        掌控，竟未經王澤夫婦二人之同意，私自於七十八年三月八日以買賣為原因
        ，將如附表一所示之土地移轉登記予被告（台東地政事務所七十八年三月八
        日東地所字第一五二六號收件，於七十八年三月十日完成所有權移轉登記）
        。復於同日以贈與為原因，將如附表二所示之土地移轉登記予被告（台東地
        政事務所七十八年三月八日東地所字第一五二七號收件，於七十八年三月十
        日完成所有權移轉登記，前開二次移轉登記均以丙○○為被告之法定代理人
        ）
  （二）查前揭土地除德安段二九地號土地外，其餘均為農地，依八十九年一月二十
        六日修正前之土地法第三十條規定，其承受人以能自耕者為限，違反者，其
        所有權之移轉無效。被告係於五十九年五月十六日出生，於七十七年七月間
        自國立教育部台東高級中學之前身台灣省立台東高級中學（下稱台東中學）
        畢業後，因大學聯考落榜而至台北補習準備重考，七十八年三月八日其正在
        台北補習準備捲土重來，並非在台東從事農作，其承受系爭土地時並無自耕
        能力，所為移轉農地行為無效。
  （三）被告嗣於七十八年九月考入國立台北科技大學（下稱台北科技大學）前身國
        立台北工業專科學校（下稱台北工專）三年制紡織科，七十九年九月轉入該
        校電子科，八十年九月轉入淡江大學數學系，八十四年六月大學畢業後繼續
        攻讀國立中央大學數學研究所，嗣完成碩士學位。其於七十八年間並無資力
        向祖父購買土地，且其於承受系爭土地後，王金貴於七十九年二月十五日仍
        以祖父王澤名義與土地使用人陳志隆書立租借字據，將所承受之土地大部分
        租予他人耕種，被告顯無向祖父購地之必要。再者，被告主張其於七十八年
        一月二十五日先支付祖父土地價款二十萬元，七十八年二月十四日再支付尾
        款三十萬元，王澤並於七十八年四月十二日領出並辦理定期存款云云。惟查
        ，王澤之定期存款利息均按月轉入其活期存款帳戶，而自七十八年四月十二
        日辦理定期存款以來，迄七十九年一月四日領出十八萬元為止，其間長達八
        個月，王澤未曾自其活期存款帳戶支領分文，更於七十九年七月二十四日將
        原為一年期之定期存款改為三年期之定期存款，足證王澤並不缺錢用，並無
        賣地之理由。且王澤已於七十八年間中風及左側癱瘓無力，其顯然不可能自
        己領款，然其活期存款帳戶於八十年十二月二十日領出三萬元，八十一年二
        月一日領出三萬元，八十一年二月八日領出一萬五千元，八十一年六月三十
        日領出一萬元，參酌上開四筆領款之取款條，其筆跡出於同一人，尤其王澤
        之簽名部分與被告之父王金貴之筆跡極為相似，與前述租借字據上「王澤」
        二字比對，其寫法更為雷同，可見王澤帳戶內之金錢係由被告之父王金貴控
        管。另查，王澤於八十一年九月十七日死亡，而其五十萬元定期存款於八十
        一年七月三十一日提前解約，同日轉存於其活期存款帳戶，惟同時辦理結清
        ，領出存款餘額之全數四十九萬三千零三十八元九角，並於翌日（八十一年
        八月一日）存入王金貴設於台灣中小企業銀行存款帳戶，顯見被告支付王澤
        五十萬元之土地款祇是形式的，實際上該款仍由被告父子所控制，並回流入
        自己之口袋。又被告於七十八年一月三十一日向台東市公所提出之自耕能力
        證明書申請書，上載「祖父王澤贈與次子孫甲○○附土地所有權狀影本四份
        」，另一份亦載「祖父王澤贈與次子孫甲○○附土地所有權狀影本九份」對
        照被告所主張，其於七十八年一月二十五日已先付二十萬元之土地買賣價款
        ，互相矛盾，自難認其買賣為實在。另依祖母王陳準之贈與所有權移轉契約
        書內贈與權利價值原填載：新台幣壹佰萬柒仟佰伍拾元正，經刪改為新台
        幣伍拾貳萬仟玖佰陸拾元正。此之一百萬七千三百五十元乃王澤與王陳準
        全部土地公告現值之合計（王澤部分：四八三三九○元，王陳準部分：五二
        三九六○元）不惟如此。其附呈之王陳準贈與財產明細表共二張，其中一張
        竟是王澤部分之土地，並記載贈與稅一三三五元，此正是王澤土地公告現值
        總計四八三、三九○元，依遺產及贈與稅法第十九條計算所得之贈與稅額，
        可見被告原擬以贈與方式辦理土地移轉，後來忽促改為買賣。參以，被告之
        母丙○○因與王澤、王陳準夫婦二人感情不洽，被告一家人均住居王金貴所
        任教之國立教育部台東女子高級中學之前身台灣省立台東女子高級中學（下
        稱台東女中）之宿舍，始終未曾與祖父母共同居住，王澤夫婦除原告、被告
        之父王金貴外，尚育有女兒王金葉等五人，孫兒女高達二十餘人，要無將名
        下所有財產悉數移轉予被告之必要，足認前開移轉登記行為，係被告與王金
        貴、丙○○三人共同利用王澤夫婦年邁體衰，竟未經渠等同意，私自以前揭
        方式將土地移轉予被告，王澤夫婦既無移轉系爭土地予被告之意思，前揭移
        轉登記行為自屬無效。原告為王澤夫婦之繼承人，自得請求確認前揭土地仍
        分屬王澤夫婦之遺產，為王澤全體繼承人公同共有，並依民法第七十一條、
        第一百八十四條、第一百七十九條、第七百六十七條之規定，起訴請求將被
        告所為之所有權移轉登記予以塗銷。
  （三）被告顯無自耕能力，其所提出之自耕能力證明書無實質上之證明力，其內容
        不能認為真正。
  三、證據：提出土地登記簿謄本十六件、戶籍謄本二件、土地贈與所有權移轉契約
      書、護照、行政院衛生署書函、考選部函、字據影本各乙件、證明書、原告書
      信影本三件，並請求向台東市公所調取該所核發被告自耕能力證明書相關資料
      ，向台東地區農會調取王澤存款往來資料，向彰化銀行台東分行、台北國際商
      業銀行調取丙○○之存款資料，向台東郵第五支局、台灣中小企業銀行調取王
      金貴存款資料。
乙、被告方面：
  一、聲明：駁回原告之訴。
  二、陳述：
  （一）土地法第三十條所定自耕能力，係以承受人於「承受當時」是否有自耕能力
        為判斷之依據，尚不能以事後因故暫離農事，即推定在前之移轉行為無效。
        被告自幼出生農家，在學期間每逢放假，均跟隨祖父、母及父、母從事農耕
        ，於七十七年七月高中畢業後，因聯考落榜，而在家從事農耕，七十八年三
        月承受時，並非在學學生，前開農地所有權移轉行為當然有效。又自耕能力
        之核發，須經當地主管機關派員實地勘查，經一定之程序之後，始行發給自
        耕能力證明書，此一公文書之證明力依法自屬真正，且其性質係屬行政處分
        之一種，在未經法律程序撤銷前，司法機關不能否認其效力。
  （二）被告係以母親丙○○所贈與之五十萬元向祖父買受土地，先於七十八年一月
        二十五日支付二十萬元，復於七十八年二月十四日再付三十萬元，此有被告
        母親丙○○、祖父王澤之帳卡及向稅捐處繳納贈與稅證明書可證。
  （三）原告自大學畢業後即出國留學，祖父、母為了完成原告之學業與心願，賣地
        二甲多以供原告所需，殊料此去二十餘年滯留國外，其間又多次需索，以供
        其在國外購屋之用，家產已耗費近半矣。原告長年在國外，受個人功利主義
        之燻染，既不返國盡孝，亦不回饋社會，祖父、母惟賴被告父、母晨昏定省
        ，二十餘年來始終如一。不惟如是，原告受祖父、母之栽培，得以修得醫學
        博士學位，在國外月入百萬，理應知恩圖報，乃於父、母生病之時，不僅不
        予關懷，甚至於發函台東各醫生同業藉詞阻止彼為祖父開刀醫療，祖父傷心
        失望之餘，加上身邊並無現金及存款，乃決定將系爭土地出售他人，被告父
        母為護家產，乃籌款五十萬元贈與被告而向祖父購入如附表一所示土地。
  （四）被告及父母之所以借住台東女中宿舍是因父親教學與母親工作的方便，但自
        六十年購買摩托車後，父親經常在清晨五、六點左右到康樂家附近採菜、玉
        米、蕃石榴載到市場給祖母出售。七十五年後假日被告則隨父、母回康樂老
        家整理房屋、庭院及到釋迦園、蕃石榴園、菜園，協助父母噴農藥或殺草劑
        。中午、晚上與祖父、母共進午餐與晚餐，享受天倫之樂。被告七十七年七
        月高中畢業後，未考上大學。由於體念祖父、母年老體衰及從事農耕之辛勞
        ，決定與父、母共同幫助祖父、母，未去補習。原本沒有重考之打算，後經
        祖父、母的鼓勵才起意重考。七十九年祖父中風癱瘓，被告之父、母接祖父
        、母來宿舍住，以便就近照顧，送醫院治療。母親曾與祖父、母一起耕作將
        近一年，且她本人具有自耕農身分，自當熟悉農事（晚上教瑜珈，白天從事
        農作，二者並不衝突）。被告與父、母始終與祖父、母同一戶籍，形式上與
        實質上均屬共同生活戶。
  （五）七十九年二月十三日為尊重長輩（租金約定給祖父），及祖父與父親為共同
        生活戶人，祖父、母仍有決定權之觀點，乃以祖父、母之名義將前揭土地租
        與陳志隆，此與土地買賣無關。
  三、證據：提出畢業證書、登記申請書影本各乙件、戶籍謄本、土地登記簿謄本、
      證明無效之聲明各乙件、自耕能力證明書、地價證明書、贈與稅繳清證明書、
      贈與稅繳款書、證明書影本各二件、帳卡影本三件，並請求訊問證人即承辦系
      爭土地移轉登記業務之代書陳建成、台東市公所承辦自耕能力證明書核發人員
      劉金生。
丙、本院依職權向台北科技大學、中央大學、淡江大學調取被告就學資料，向內政部
    警政署入出境管理局調取原告入出境資料，向台東縣台東地政事務所調取系爭土
    地所有權移轉登記資料，向行政院衛生署台東醫院、馬偕紀念醫院台東分院調取
    王澤、王陳準二人就醫資料，並訊問證人即王澤夫婦之女王金葉、婿周村仲、孫
    女周碧純。
      理    由
壹、程序方面
    原告原起訴請求被告（一）被告就前項土地，以台東地政事務所七十八年三月八
    日東地所字第一五二六號收件，於七十八年三月十日所為之所有權移轉登記應予
    塗銷；（二）被告就前項土地，以台東地政事務所七十八年三月八日東地所字第
    一五二七號收件，於七十八年三月十日所為之所有權移轉登記應予塗銷。嗣於本
    院審理時，追加聲明為如聲明第一項、第二項、第三項、第四項所示，本院認請
    求之基礎事實同一，且不甚礙被告之防禦及訴訟之終結，准其追加，此合先敘明
    。
貳、實體方面
一、本件原告起訴主張：原告與被告之父王金貴係兄弟關係。被告與王金貴、丙○○
    三人，竟利用原告之父、母即被告之祖父母王澤、王陳準年邁體衰，該二人之財
    產狀況均由王金貴、丙○○掌控，竟未經王澤二人之同意，私自於七十八年三月
    八日以買賣為原因，將王澤所有如附表一所示土地移轉登記予被告，復於同日以
    贈與為原因，將王陳準所有如附表二所示土地移轉登記予被告（前開二次移轉登
    記均以丙○○為被告之法定代理人）。而前揭土地除德安段二九地號土地外，其
    餘土地均為農地，被告於七十八年三月八日間正在台北補習準備重考，其於承受
    前揭土地時並無自耕能力，所為移轉農地行為無效。又被告於七十八年間並無資
    力向祖父購買土地，其於承受後，前揭土地王金貴於七十九年二月十五日仍以祖
    父王澤名義與土地使用人陳志隆書立租借字據，將所承受之土地大部分租予他人
    耕種，被告顯無向祖父購地之必要。再者，王澤自七十八年四月十二日辦理定期
    存款以來，迄於七十九年一月四日領出十八萬元為止，其間長達八個月，王澤未
    曾自其活期存款帳戶支領分文，更於七十九年七月二十四日將原為一年期之定期
    存款改為三年期之定存，足證王澤並不缺錢用，並無賣地之理由。且王澤已於七
    十八年間中風及左側癱瘓無力，其顯然不可能自己領款，然其活存帳戶先後於八
    十年十二月二十日、八十一年二月一日、八十一年二月八日、八十一年六月三十
    日各領出一萬元至三萬元不等款項，參酌上開四筆領款之取款條，其筆跡出於同
    一人，尤其王澤之簽名頗有特徵，並與被告之父王金貴之筆跡極為相似，與前述
    租借字據上「王澤」二字比對，其寫法更為雷同，可見王澤帳戶內之金錢由被告
    之父王金貴控管。另查，依被告所辯其交付王澤之土地價款五十萬元，王澤嗣將
    之存入定期存款於八十一年七月三十一日提前解約結清領出存款餘額之全數四十
    九萬三千零三十八元九角後，於翌日（八十一年八月一日）存入王金貴之台灣中
    小企業銀行存款帳戶，被告支付王澤五十萬元之土地款祇是形式的，實際上該款
    仍由被告父子所控制，並回流入自己之口袋。又被告所提出之自耕能力證明書申
    請書上，記載「祖父王澤贈與次子孫甲○○附土地所有權狀影本四份」，「祖父
    王澤贈與次子孫甲○○附土地所有權狀影本九份」等語，被告所主張其於七十八
    年一月二十五日已先付二十萬元之土地買賣價款，互相矛盾，自難認其買賣為實
    在。另依祖母王陳準之贈與所有權移轉契約書內贈與權利價值原填載：新台幣壹
    佰萬柒仟參佰伍拾元正，經刪改為新台幣伍拾貳萬參仟玖佰陸拾元正。此之一百
    萬七千三百五十元乃王澤與王陳準全部土地公告現值之合計（王澤部分：四八三
    三九○元，王陳準部分：五二三九六○元）不惟如此。其附呈之王陳準贈與財產
    明細表共二張，其中一張竟是王澤部分之土地，並記載贈與稅一三三五元，此正
    是王澤土地公告現值總計四八三、三九○元，依遺產及贈與稅法第十九條之規定
    計算所得之贈與稅額，可見被告原擬以贈與方式辦理土地移轉，後來忽促改為買
    賣。參以，被告一家人均住居王金貴所任教之台東女中宿舍，始終未曾與祖父母
    共同居住，王澤夫婦除原告、被告之父王金貴外，尚育有女兒王金葉等五人，孫
    兒女高達二十餘人，要無將名下所有財產悉數移轉予被告之必要，足認前開移轉
    登記行為，係被告與王金貴、丙○○三人共同利用王澤夫婦年邁體衰，該二人之
    財產狀況均由王金貴、丙○○掌控，竟未經王澤二人之同意，私自以前揭方式將
    土地移轉予被告，王澤夫婦既無移轉系爭土地予被告之意思，前揭移轉登記行為
    自屬無效。原告為王澤夫婦之繼承人，自得請求確認前揭土地仍分屬王澤夫婦之
    遺產，並依民法第七十一條、第一百八十四條、第一百七十九條、第七百六十七
    條之規定，起訴請求將被告所為之所有權移轉登記予以塗銷。
二、被告則以：被告於七十七年七月高中畢業後，因聯考落榜，而在家從事農耕，七
    十八年三月承受時，其確有自耕能力無疑，前開農地所有權移轉行為當然有效。
    又自耕能力之核發，須經當地主管機關派員實地勘查，經一定之程序之後，始行
    發給自耕能力證明書，此一公文書之證明力依法自屬真正，且其性質係屬行政處
    分之一種，在未經法律程序撤銷前，司法機關不能否認其效力。另被告係以母親
    所贈與之五十萬元向祖父買受土地，先於七十八年一月二十五日先付二十萬元，
    而於七十八年二月十四日再付三十萬元，而原告自大學畢業後即出國留學，祖父
    、母耗費大半家產供其就學，並供其在國外購屋之用。且原告長年在國外，二十
    餘年來祖父、母惟賴被告父、母照顧。原告既未盡孝，甚且於祖父、母生病之時
    ，發函台東各醫生同業藉詞阻止彼為祖父開刀醫療，祖父傷心失望之餘，加上身
    邊並無現金及存款，乃決定將系爭土地出售他人，被告父母為護家產，乃籌款五
    十萬元贈與被告而向祖父購入如附表一所示土地等語資為抗辯。
三、原告主張原告與被告之父王金貴係兄弟關係，原告之父、母即被告之祖父母王澤
    、王陳準，於七十八年三月八日以買賣為原因，將王澤所有如附表一所示之土地
    移轉登記予被告，同日復以贈與為原因，將王陳準所有如附表二所示之土地移轉
    登記予被告（（前開二次移轉登記均以丙○○為被告之法定代理人）。前揭土地
    除德安段二九地號土地外，其餘土地均為農地。被告於七十七年六月底高中畢業
    ，七十八年九月考入台北工專三年制紡織科，七十九年九月轉入該校電子科，八
    十年九月轉入淡江大學數學系，八十四年六月繼續攻讀中央大學數學研究所，嗣
    完成碩士學位。被告一家人於王澤夫婦生前大半時日均住居王金貴所任教之台東
    女中宿舍，王澤夫婦除原告、被告之父王金貴外，尚育有三男王金印、女兒王金
    葉等五人，孫兒女高達二十餘人，王澤、王陳準夫婦二人已先後於八十一年九月
    二十二日、八十三年六月二十四日死亡之事實，業為兩造所不爭執，並有土地登
    記簿謄本十六件、戶籍謄本二件、土地贈與所有權移轉契約書、畢業證書、登記
    申請書影本各乙件附卷可稽，原告此部分之主張堪信為真實。
四、兩造爭點在於被告於七十八年三月八日承受系爭土地時，是否具有自耕能力？王
    澤夫婦是否確曾分別以買賣、贈與方式，將系爭土地移轉登記予被告？茲分述如
    左：
（一）私有農地所有權之移轉，其承受人以能自耕者為限；違反前項規定者，其所有
      權之移轉無效，八十九年一月二十六日修正前之土地法第三十條定有明文。而
      此項承受人自耕能力之有無，縱未經當事人主張或抗辯，法院亦應先為調查認
      定，以為判斷之依據，倘承買人並無自耕能力而竟承買私有農地，即係以不能
      之給付為契約標的，依民法第二百四十六條第一項前段之規定，其契約為無效
      ，最高法院六十四年度台上字第一三五二號判例可資參照。又所謂「承受人以
      能自耕者為限」，係指承受人於承受時主觀上有自任耕作之能力，客觀上就承
      受之農地又能自任耕作者而言。農地承受人能否自任耕作所承受之農地，係屬
      事實認定問題，其立證方法，非以鄉、鎮、市、區公所核發之自耕能力證明書
      為唯一之證據，即令已取得自耕能力證明書，法院仍應就各具體案件，斟酌全
      辯論意旨及調查證據之結果，就其是否具有自耕能力而為實體之認定（最高法
      院八十七年度台上字第九一○號判決）。本件被告於承受系爭土地前，雖曾依
      自耕能力證明書申請及核發注意事項二所定「申請人耕作共同生活戶之配偶、
      直系血親、兄弟姊妹、媳婦、翁姑、岳父母、女婿或繼父母子女所有之農地，
      於共同生活戶之期間應在六個月以上」之規定，以被告耕作共同生活戶之祖父
      母所有土地，期間六個月以上為由，經台東市公所發給自耕能力證明書，然證
      人即台東市公所人員劉金生於核發本件自耕能力證明書時，僅到場勘查有無違
      規使用（目的變更），究其是否由申請人本人所耕作則在所不問，而被告是否
      與祖父母共同生活，劉金生於核發時亦僅依戶籍謄本之記載予以形式上審查而
      已等情，已經劉金生證述甚明。劉金生就被告是否確實與其祖父母共同生活及
      耕作其土地，既未為實質上之調查，揆諸前開說明，自不得單憑自耕能力證明
      書之發給，即遽認被告具有自耕能力，至屬明確。再查，被告係於七十七年六
      月高中畢業，七十八年九月考入台北工專三年制紡織科，七十九年九月轉入該
      校電子科，八十年九月轉入淡江大學數學系，八十四年六月繼續攻讀中央大學
      數學研究所，嗣完成碩士學位等節，已有附卷足憑。然被告於本件審理初時，
      竟供稱：七十七年七月畢業於台東中學，八十年九月就讀淡江大學（詳見八十
      七年十一月十三日、八十八年一月四日所提答辯狀），經本院依職權向台北科
      技大學、淡江大學、中央大學等校調取被告之就讀資料後，被告始改口供承其
      於七十八年九月間即考進台北工專就讀，顯見被告有意隱瞞，其抗辯稱：七十
      八年二、三月間係在家幫助祖父母農作云云，是否屬實，已非無疑。再者，被
      告高中時期係就讀於台東中學，該校乃台東地區第一志願之名校，該校學生莫
      不以升學為唯一目標，再觀諸被告自七十八年九月就讀台北工專以降至中央大
      學數學研究所畢業，歷時近十年，均在追求學業上之成就，且所學均與農業無
      關，如謂被告於高中畢業當年因聯考失利，乃依同儕慣例北上補習準備捲土重
      來，核與常情並無不合。矧被告於七十七年七月間至七十八年六月底前確在台
      北補習，並未與王澤夫婦同住，更未幫助祖父母耕作乙節，迭據證人即王澤夫
      婦之婿周村仲、女王金葉、孫女周碧純證述甚明，足認被告於承受系爭土地時
      ，並不具有自耕能力，彰彰明甚。系爭土地除德安段二九地號土地外，其餘土
      地既均為農地，依照土地法第三十條第二項之規定，王澤夫婦移轉農地所有權
      予被告之行為，均屬無效。王澤、王陳準二人既已於八十一年九月二十二日、
      八十三年六月二十四日死亡，原告為渠二人之繼承人，有戶籍謄本二件附卷可
      查，請求確認附表一所示除德安段二九地號土地以外之土地屬王澤之遺產，為
      王澤全體繼承人公同共有，及請求確認附表二所示土地屬王陳準之遺產，為王
      陳準全體繼承人公同共有，均為有理由，應予准許。
（二）法律行為之行為人必須有為該項法律行為之意思表示，該法律行為始為有效，
      茍行為人未為任何表示意思之行為，該項法律行為無效，且無效之法律行為係
      自始、當然、不待他人主張均屬無效。本件原告之父、母即被告之祖父母王澤
      、王陳準夫婦，分別於民國前三年十月十八日、民國前二年十二月十二日出生
      ，渠二人於七十八年二、三月間已達八十歲高齡，渠等之智識程度及行為能力
      當已不足，王澤於七十八年間更已罹有中風及左側癱瘓無力疾病，有卷附馬偕
      醫院所載「這位病人八十二歲患者是患有中風症及左側癱瘓無力已有二年」可
      稽，而王陳準當時之神智則已達百分之八十老人癡呆症狀，甚至不認得證人王
      金葉為其女兒乙情，亦經證人周村仲、王金葉、周碧純陳稱在卷，王澤夫婦是
      否能為有效之意思表示，已非無疑，至少渠二人之行動及處理事務方面，均有
      賴王金貴、丙○○協助甚殷，此從王金貴於七十九年二月十五日以王澤名義，
      代王澤與土地使用人陳志隆書立租借字據，有字據影本乙件在卷可按乙節亦可
      徵。如謂王澤夫婦之土地所有權權狀、身分證、印章等證件，係處於王金貴夫
      妻二人可得支配之範圍，難認有何瑕疵。又按，贈與人贈與土地時，應以贈與
      日土地公告現值申報贈與總額，扣除免稅額四十五萬元後為贈與淨值，依八十
      二年七月三十日修正前遺產及贈與稅法第十九條第一項各款所定稅率課征贈與
      稅，此觀同法第十九條、第二十二條之規定甚明。再按，二親等以內親屬間財
      產之買賣，以贈與論，但能提出已支付價款之確實證明，且該已支付之價款非
      由出賣人貸與或提供擔保向他人借得者，不在此限，同法第五條第六款亦有明
      文。即祖孫間土地之買賣，倘能確實證明有支付價款之事實，則可免贈與稅，
      反之如無支付價款之確實證明，或未能提出支付既款證明之部分，則須依前述
      規定繳納贈與稅，且依現行作業規定，二親等以內親屬間土地之移轉，稅捐稽
      徵處於核發土地增值稅繳款（或免稅證明）書時，須有「另有贈與稅」之註記
      ，倘納稅義務人未申報贈與稅或申請免申報贈與稅，即無法取得贈與稅繳清（
      免稅）證明書或同意移轉函，地政機關便不接受渠等土地移轉登記，此亦有財
      政部台灣省南區國稅局台東縣分局八十八年七月十四日南區國稅東縣審字第八
      八○一○○四七號函可按。依照前開規定，本件被告為辦理系爭土地之移轉，
      勢必申報贈與稅，且茍為規避除免稅額四十五萬元以外之高額贈與稅，而將王
      澤所有如附表一所示土地以買賣方式移轉予被告，則須提出支付價款之確實證
      明，始足當之。從而，被告雖提出被告母親丙○○、祖父王澤之帳卡及向稅捐
      處繳納贈與稅證明書等件，仍不足以證明王澤夫婦確曾將系爭土地買賣或贈與
      被告，洵屬當然。次查，被告於承受系爭土地後之七十九年二月十五日，父親
      王金貴仍以祖父王澤名義，代王澤與土地使用人陳志隆書立租借字據，將被告
      所承受得之土地大部分租予他人耕作，有字據影本乙件在卷可參，被告並無向
      祖父購地之必要。再者，王澤之定期存款利息均按月轉入其活期存款帳戶，而
      自七十八年四月十二日辦理定期存款以來，迄於七十九年一月四日領出十八萬
      元為止，其間長達八個月，王澤未曾自其活期存款帳戶支領分文，更於七十九
      年七月二十四日將原為一年期之定期存款改為三年期之定期存款，有前揭帳卡
      可考，足證王澤並不缺錢用，並無變賣土地之理由。被告主張其於七十八年一
      月二十五日先付祖父二十萬元，七十八年二月十四日再付三十萬元，王澤並於
      七十八年四月十二日領出並辦理定期存款云云，實難採信。且王澤已於七十八
      年間即罹有中風及左側癱瘓無力疾病，已如前述，其顯然不可能自己領款，然
      其活存帳戶先後於八十年十二月二十日、八十一年二月一日、八十一年二月八
      日、八十一年六月三十日各領出一萬元至三萬元不等款項，有取款條影本四件
      可考，參酌上開四筆領款之取款條，其筆跡出於同一人，尤其王澤之簽名部分
      與王金貴之筆跡極為相似，與前述租借字據上相比對，「王澤」二字之寫法更
      為雷同，有前揭字據及帳卡可據，可見王澤帳戶內之金錢係由王金貴控管。復
      查，王澤於八十一年九月十七日死亡，而其五十萬元定存於八十一年七月三十
      一日提前解約，同日轉存於其活存帳戶，惟同時辦理結清，領出存款餘額之全
      數四十九萬三千零三十八元九角，並於翌日（八十一年八月一日）存入王金貴
      之台灣中小企業銀行存款帳戶，有台灣中小企業銀行存款明細表乙件可查，被
      告形式上雖支付王澤土地價款五十萬元，實際上該款係由被告父子所控制，最
      後回流進入王金貴之口袋中。況且，被告於七十八年一月三十一日向台東市公
      所提出之自耕能力證明書申請書，上載「祖父王澤贈與次子孫甲○○附土地所
      有權狀影本四份」，另一份亦載「祖父王澤贈與次子孫甲○○附土地所有權狀
      影本九份」，有卷附自耕能力證明書申請書影本二件可憑，此與被告所主張，
      其於七十八年一月二十五日已先付二十萬元之土地買賣價款，互相矛盾，難認
      其主張為實在。另依祖母王陳準之贈與所有權移轉契約書內贈與權利價值原填
      載：新台幣壹佰萬柒仟參佰伍拾元正，經刪改為新台幣伍拾貳萬參仟玖佰陸拾
      元正。此之一百萬七千三百五十元乃王澤與王陳準全部土地公告現值之合計總
      額（王澤部分：四八三三九○元，王陳準部分：五二三九六○元）。又被告於
      辦理前開移轉登記時所附呈之王陳準贈與財產明細表共二張，其中一張竟是王
      澤部分之土地，並記載贈與稅一三三五元，此正是王澤土地公告現值總計四八
      三、三九○元，依遺產及贈與稅法第十九條計算所得之贈與稅額，有卷附所有
      權移轉契約書、財產明細表影本各乙件可參，可見被告原擬以贈與方式，嗣為
      規避贈與稅，而改以買賣方式為之辦理移轉登記，被告主張其以五十萬元之價
      款向王澤購入如附表一所示土地云云，顯與事實不合。參以，被告一家人於王
      澤夫婦生前大半時日均住居台東女中宿舍，與祖父母共同居住時間非多，而王
      澤夫婦除原告、被告之父王金貴外，尚育有女兒王金葉等五人，孫兒女高達二
      十餘人，已如前述，要無將名下所有財產悉數移轉予被告之必要。矧系爭土地
      共十六筆，以公告現值核計其價值，總金額高達一千五百二十萬七千三百七十
      二點八元，王澤夫婦茍欲將之出賣或贈與被告，此茲事體大，嚴重影響王澤夫
      婦之子女及孫兒女們之權益，要無不事先告知之理。然證人周仲村、王金葉、
      周碧純均毫無所悉，已據渠三人供明在卷，被告主張系爭土地係出於王澤夫婦
      之自由意志而移轉云云，要與常情有間。另參酌王澤夫婦於七十八年間已高達
      八十歲，年事已高，王澤罹有中風及左側癱瘓無力疾病，王陳準當時之神智則
      已達百分之八十老人癡呆症狀，甚至不認得證人王金葉為其女兒，業如前述，
      原告主張前開移轉登記行為，係被告與王金貴、丙○○三人共同利用王澤夫婦
      年邁體衰，未經渠二人同意，私自以前揭方式將土地移轉予被告，洵屬有據。
      王澤夫婦既無移轉前揭土地予被告之意思，前揭移轉登記行為自屬無效，原告
      為王澤夫婦之繼承人，自得請求確認系爭土地仍分屬王澤夫婦之遺產，為王澤
      夫婦全體繼承人公同共有，為有理由，應予准許。
五、末按，公同共同人之權利義務，依其公同關係所由規定之法律或契約定之，除前
    項之法律或契約另有規定外，公同共同物之處分，及其他之權利行使，應得公同
    共有人全體之同意，民法第八百二十八條著有明文。本件原告聲明（二）被告就
    前項土地，以台東地政事務所七十八年三月八日東地所字第一五二六號收件，於
    七十八年三月十日所為之所有權移轉登記應予塗銷；（四）被告就前項土地，以
    台東地政事務所七十八年三月八日東地所字第一五二七號收件，於七十八年三月
    十日所為之所有權移轉登記應予塗銷部分，依照前開規定，應得公同共有人全體
    之同意，然原告迄未提出其已得其餘公同共有人之同意之佐證資料，供本院審酌
    ，就此部分原告之訴於法不合，無法准許，應予駁回。
六、本件為判決之基礎已臻明確，兩造其餘攻擊防禦方法，核與判決基礎無影響，無
    予審究之必要，附此敘明。
參、據上論結，本件原告之訴為一部有理由，一部無理由，依民事訴訟法第七十九條
    但書，判決如主文。
中      華      民      國    八十九    年      十      月      十一    日
                            台灣台東地方院法院民事庭
~B法      官  姜麗香
右為正本係照原本作成。
如不服本判決，得於判決送達後廿日內向本院提出上訴狀（須附繕本）。
「切勿逕送上級法院」
中      華      民      國    八十九    年      十      月      十一    日
~B法院書記官  陳俊德


司法院資訊處製作；財團法人民間司法改革基金會備份。
